最高法院刑事判決　　　　　　一○○年度台上字第三一一六號
上　訴　人　林肇家
上列上訴人因違反森林法案件，不服台灣高等法院高雄分院中華
民國九十九年三月二十五日第二審判決（九十八年度上訴字第一
七一三號，聲請簡易判決處刑案號：台灣高雄地方法院檢察署九
十六年度偵字第三二六七二號），提起上訴，本院判決如下：
    主  文            
原判決撤銷，發回台灣高等法院高雄分院。
    理  由
本件原判決認定上訴人林肇家有其事實欄所載擅自占用他人林地
犯行，因而撤銷第一審諭知上訴人無罪之判決，改判論上訴人於
他人林地內，擅自占用罪，處有期徒刑六月，減為有期徒刑三月
，並諭知如易科罰金，以銀元三百元即新台幣九百元折算一日，
及相關之從刑；固非無見。
惟查：(一)、除有特別規定外，已受請求之事項未予判決，或未受
請求之事項予以判決者，其判決為當然違背法令，刑事訴訟法第
三百七十九條第十二款定有明文。依本件檢察官聲請簡易判決處
刑書犯罪事實欄所載：「上訴人於民國九十一年九月十三日，以
其女兒林芳琪名義向行政院農業委員會林務局屏東林區管理處（
下稱屏東林管處）六龜工作站，申請核准在其所承租之國有林地
荖濃溪事業區第一○四林班地（零點八八公頃）內，興建工寮面
積六十六平方公尺。嗣於同年十一月二十一日完工，於九十二年
四月二十三日經上述工作站准予核備。詎上訴人明知其所承租土
地之面積僅如上述所載，不得越界占有，竟意圖為自己不法之利
益，自九十二年三月間某日起，越界占用屏東林管處所管理之前
開國有林地，在卷內（屏東林管處函附之）工寮實測位置圖所示
編號５、６、７、８所示區域內，擅自擴建工寮面積達一百八十
平方公尺」等情以觀，可見本件檢察官僅係請求法院針對「上訴
人意圖為自己不法之利益，自九十二年三月間某日起，越界占用
國有林地而在前揭工寮實測位置圖所示編號５、６、７、８所示
區域內，擅自擴建工寮面積一百八十平方公尺之行為」加以審判
，並未及於其他事實。乃原判決除對檢察官所請求之上述全部事
實予以論罪科刑外，卻於原判決理由五內，對於未經檢察官請求
，亦非本件請求效力所及，且與前述論罪部分不具有審判不可分
關係之事項（即上訴人在前揭工寮實測位置圖編號１、２、３、
４所示範圍內擅自擴建工寮面積超過六十六平方公尺部分）一併
加以審判，並說明該部分應不另為無罪之諭知云云（見原判決第
五頁第五行至第六頁第十八行）。惟前揭工寮實測位置圖編號１
、２、３、４所示林地部分係上訴人承租之範圍（見警卷一第十
七頁所附工寮實測位置圖）。上訴人在此承租範圍內縱有擴建工
寮之行為，亦無擅自占用他人林地之問題，且檢察官聲請簡易判
決處刑書亦未指上訴人涉嫌此部分犯行而請求法院審判。乃原判
決卻謂「惟公訴意旨認此部分與本院上開認定有罪部分，有實質
上一罪關係，故此部分不另為無罪諭知」云云，依上述規定，自
有未受請求之事項而予以判決之當然違背法令。(二)、有罪之判決
書，對被告有利之證據不採納者，應說明其理由，為刑事訴訟法
第三百十條第二款所明定。故有罪判決書對於被告有利之證據，
如不加採納，必須說明其不予採納之理由，否則即難謂無判決不
備理由之違誤。上訴人固坦承有在上述工寮實測位置圖編號５、
６、７、８所示區域內擴建工寮之行為。但始終否認有擅自占用
他人林地之故意，辯稱其擴建工寮前並不知該處超出其所承租林
地之範圍，係事後始知悉並主動向屏東林管處陳報；且其擴建前
已依規定提出申請，經屏東林管處人員審核、勘查無誤而核准後
，始動工興建云云。而證人邱家德於第一審亦證稱：本案承租土
地大概範圍我知道，承租土地上只有一個地方比較適合蓋工寮，
上訴人向我二哥買了本案土地後，有叫我去指界，看何處比較適
合蓋工寮，我就跟他說只有平台這個地方比較適合蓋工寮，上訴
人代理申建工寮，事前有徵詢我地點，我有協助指定位置，我小
時候就在本案承租土地生活，地形地勢我都熟識，所以去指界，
我是有告訴上訴人搭建工寮的地方應該是承租土地的範圍內，因
為那個地方我們有種植很大棵的龍眼樹，以此為判斷標準，工寮
所蓋廚房衛浴廁所並未超出龍眼樹的邊界等語（見九十七年度訴
字第一九一八號卷第八十八至九十二頁）。證人劉大維於第一審
亦證稱：承租人提出申請，申請資料送到工作站，由現場林班巡
視人員與申請人到現場勘查，勘查後如無問題，工作站就會將申
請資料送到管理處，連同申請人所作的簡易水土保持申報資料送
縣政府，縣政府會擇定日期邀管理處、工作站人員及申請人一同
到現場看水土保持部分，如無問題，我們就核准申請人施工興建
，本案申請過程沒有問題。林務局林班地都沒有地籍，都是靠現
場指界，上訴人蓋完工寮後我們還不知道是在承租地外，後來因
為上訴人有擴建，我們要求他拆除才知道整個工寮都在承租地外
。是上訴人主動告知，我們才知道工寮蓋在承租範圍外等語（見
上揭卷第九十二至九十三頁）。另證人段明財於第一審復證稱：
上訴人原來申請的位置我們送去縣政府時，縣政府說該地會危及
生命安全，後來才准許上訴人現在蓋工寮的地方，所以現在工寮
的地方有經過申請。當時依據現場種植的樹種及地形研判所搭建
工寮的位置係在承租地內，我去會勘時，就我的認知，工寮是在
承租地內等語（見上揭卷第九十八至一百頁）。若上述證人所述
俱屬可信，則上訴人前揭辯解即非全屬無稽；且第一審亦因採信
上述證人之證詞，而為上訴人無罪之判決。惟原判決對於卷存上
揭有利於上訴人之證據資料，並未加以審酌及說明何以不足採信
之理由，僅以上訴人修習地政學科，具備地政專業知識，應深諳
申請擴建工寮及會勘、指界程序等情，遽謂其主觀上有擅自占用
他人林地之犯意，而為其不利之認定，依上述說明，自有判決不
備理由之違法。以上或為上訴意旨所指摘，或為本院得依職權調
查之事項，應認有撤銷原判決發回更審之原因。
據上論結，應依刑事訴訟法第三百九十七條、第四百零一條，判
決如主文。
中    華    民    國  一○○  年    六    月    九    日
                      最高法院刑事第六庭
                          審判長法官  洪  文  章  
                                法官  王  居  財  
                                法官  郭  毓  洲  
                                法官  沈  揚  仁  
                                法官  蘇  振  堂  
本件正本證明與原本無異
                                      書  記  官  
中    華    民    國  一○○  年    六    月   十三   日
                                                      v